ACORDAO-COMPLETO-2351461

ACÓRDÃO 3468/2019 ATA 16/2019 - SEGUNDA CÂMARA

VISTOS, relatados e discutidos estes embargos de declaração opostos por José Ahyrton da Silva e Organização Não Governamental (ONG) Cata-Ventos Juventude e Cidadania contra os seguintes acórdãos: 11.773/2018-2 Câmara e 7.456/2018-2ª Câmara, ambos da relatoria do Ministro José Múcio Monteiro, 9.458/2017-2ª Câmara e 7.596/2017-2ª Câmara, ambos da relatoria do Ministro Augusto Nardes, todos relativos a impugnação parcial das despesas, respectivamente em sede de embargos, recurso de reconsideração, embargos e tomada de contas especial, referentes aos recursos repassados no âmbito dos Convênios 8/2005 e 13/2005, celebrados entre o Ministério dos Esportes e a referida ONG, 
ACORDAM os Ministros do Tribunal de Contas da União, reunidos em Sessão da Segunda Câmara, diante das razões expostas pelo relator, em:
9.1 conhecer, com fundamento no art. 34 da Lei 8.443/1992, dos embargos de declaração unicamente em relação ao Acórdão 11773/2018-TCU-Segunda Câmara e, no mérito, acolhê-los parcialmente, para suprir a omissão relativa à falta de análise da boa-fé dos responsáveis, nos termos do voto do relator;
9.2 não conhecer dos embargos de declaração quanto aos Acórdão 7456/2018-TCU-Segunda Câmara, 9.458/2017 - 2ª Câmara e 7.596/2017 - 2ª Câmara;
9.3 dar ciência desta deliberação aos embargantes e à Procuradoria da República no Distrito Federal.

Embargos de declaração opostos contra decisão que julgou as contas dos recorrentes irregulares e os condenou em débito e ao pagamento de multa em razão da não comprovação da regular aplicação de parte dos recursos repassados destinados a continuidade do funcionamento de quatro núcleos do Programa Esporte e Lazer de Sobradinho/DF e o provimento dos recursos necessários para viabilizar a hospedagem e alimentação das delegações participantes da Copa Comunidade dos Países de Língua Portuguesa  CPLP.

Segunda Câmara

ONG Cata-ventos Juventude e Cidadania (CNPJ 03.049.051/0001-04).

3. Responsáveis/interessados:
3.1. Responsáveis: Jose Ahyrton da Silva (CPF XXX.313.051-XX); ONG Cata-ventos Juventude e Cidadania (CNPJ 03.049.051/0001-04)
3.2. Recorrentes: Jose Ahyrton da Silva (CPF XXX.313.051-XX); ONG Cata-ventos Juventude e Cidadania (CNPJ 03.049.051/0001-04).

13.1. Ministros presentes: Ana Arraes (Presidente), Aroldo Cedraz e Raimundo Carreiro (Relator).
13.2. Ministros-Substitutos presentes: Marcos Bemquerer Costa e André Luís de Carvalho.

RAIMUNDO CARREIRO

Ministro José Mucio Monteiro.

Trata-se de Embargos de Declaração (peça 70) , interpostos pelo Sr. José Ahyrton da Silva e pela Organização não Governamental Cata-Ventos Juventude e Cidadania, contra os seguintes acórdãos que transcrevo:
Acórdão 11773/2018-TCU-Segunda Câmara (peça 64) , da relatoria do Ministro José Múcio Monteiro, que conheceu, para dar provimento parcial a embargos de declaração - reduzindo o valor de débito em cerca de R$ 6.000,00 e o valor de multa aplicada de R$ 15.000,00 para R$ 12.500,00. Os embargos foram impetrados contra o Acórdão 7456/2018-TCU-Segunda Câmara (peça 57) , do mesmo relator, que conhecera, para negar provimento a recurso de reconsideração:
VISTOS, relatados e discutidos estes autos que tratam, nesta fase, de embargos de declaração opostos pela ONG Cata-Ventos Juventude e Cidadania e José Ahyrton da Silva contra o Acórdão 7456/2018-TCU-Segunda Câmara. 
ACORDAM os Ministros do Tribunal de Contas da União, reunidos em Sessão da 2ª Câmara, diante das razões expostas pelo Relator e com fundamento no art. 34 da Lei 8.443/1992, c/c o art. 287 do Regimento Interno do TCU, em:
 9.1. conhecer dos presentes embargos de declaração para, no mérito, excepcionalmente acolhê-los parcialmente, conferindo-lhes efeitos infringentes, de forma a modificar o 7.456/2018 - 2ª Câmara, atribuindo-lhe a seguinte redação:
"9.1. conhecer do presente recurso para, no mérito, dar-lhe provimento parcial, alterando os itens 9.1 e 9.2 do Acórdão 7596/2017-TCU-Segunda Câmara, que passam a viger nos seguintes termos:
'9.1. julgar irregulares as contas de Jose Ahyrton da Silva e ONG Cata-Ventos Juventude e Cidadania, com fundamento nos arts. 1º, inciso I, 16, inciso III, alínea 'c', da Lei 8.443/1992, c/c os arts. 1º, inciso I, e 209, inciso III, do Regimento Interno, e condená-los, solidariamente, ao pagamento das quantias discriminadas no quadro a seguir, fixando-lhes o prazo de 15 (quinze) dias, a contar das notificações, para que comprovem perante o Tribunal (art. 214, inciso III, alínea 'a', do Regimento Interno) o recolhimento da dívida aos cofres do Tesouro Nacional, atualizada monetariamente e acrescida dos juros de mora, calculados a partir das datas respectivas, até a data do recolhimento, na forma prevista na legislação em vigor:
	Valor original (R$) 
	Data de ocorrência

	35.294,40
	1º/9/2005

	4.971,56 
	14/7/2006

9.2. aplicar aos responsáveis indicados no subitem anterior multa de R$ 12.500,00 (doze mil e quinhentos reais) , individualmente, com fundamento no art. 57 da Lei 8.443/1992, fixando-lhes o prazo de 15 (quinze) dias, a contar das notificações, para que comprovem o recolhimento das dívidas ao Tesouro Nacional, atualizadas monetariamente na data dos efetivos recolhimentos, se forem pagas após o vencimento, na forma da legislação em vigor;'"
9.2. dar ciência desta decisão aos embargantes e à Procuradoria da República no Distrito Federal.
Acórdão 7456/2018-TCU-Segunda Câmara, da relatoria do Ministro José Múcio Monteiro, que conheceu, para negar provimento a recurso de reconsideração contra o Acórdão 7596/2017-TCU-Segunda Câmara, da relatoria do Ministro Augusto Nardes, que julgara irregulares as contas dos recorrentes, atribuindo-lhes débito, no valor da ordem de R$ 40.000,00, e multa, no valor de R$ 15.000,00:
VISTOS, relatados e discutidos estes autos que tratam, nesta fase, de recurso de reconsideração interposto pela ONG Cata-Ventos Juventude e Cidadania e José Ahyrton da Silva contra o Acórdão 7596/2017-TCU-Segunda Câmara.
ACORDAM os Ministros do Tribunal de Contas da União, reunidos em Sessão da 2ª Câmara, diante das razões expostas pelo Relator e com fundamento no art. 33 da Lei 8.443/1992, c/c o art. 285 do Regimento Interno do TCU, em:
9.1. conhecer do presente recurso para, no mérito, negar-lhe provimento;
9.2. dar ciência desta decisão aos recorrentes.
Acórdão 9458/2017-TCU-Segunda Câmara, da relatoria do Ministro Augusto Nardes, que conheceu, para dar provimento parcial a embargos de declaração contra o Acórdão 7596/2017-TCU-Segunda Câmara, do mesmo relator, que julgara irregulares as contas dos recorrentes, atribuindo-lhes débito, no valor da ordem de R$ 40.000,00, e multa, no valor de R$ 15.000,00:
VISTOS, relatados e discutidos estes embargos de declaração opostos por José Ahyrton da Silva e Organização Não Governamental (ONG) Cata-Ventos Juventude e Cidadania ao Acórdão 7596/2017-TCU-Segunda Câmara, pelo qual este Tribunal julgou irregulares as contas desses responsáveis, condenou-os solidariamente ao ressarcimento do dano e aplicou-lhes multa, em razão da impugnação parcial das despesas dos Convênios 8/2005 e 13/2005, celebrados entre a União, por intermédio do Ministério dos Esportes, e a referida ONG, 
ACORDAM os Ministros do Tribunal de Contas da União, reunidos em Sessão da Segunda Câmara, diante das razões expostas pelo relator, em:
9.1. conhecer, com fundamento no art. 34 da Lei 8.443/1992, dos presentes embargos de declaração e, no mérito, acolhê-los parcialmente, para suprir a omissão relativa à falta de análise da documentação acostada à peça 27, p. 14, nos termos do voto do relator; e
9.2. dar ciência desta deliberação aos embargantes.
Acórdão 7596/2017-TCU-Segunda Câmara, da relatoria do Ministro Augusto Nardes, em que o Tribunal julgou irregulares as contas dos recorrentes, atribuindo-lhes débito, no valor da ordem de R$ 47.000,00, e multa, no valor de R$ 15.000,00:
VISTO, relatado e discutido este processo de tomada de contas especial instaurada pela Secretaria Executiva do Ministério do Esporte em desfavor da Organização Não Governamental (ONG) Cata-Ventos Juventude e Cidadania e de seu presidente, José Ahyrton da Silva, em razão da impugnação parcial de despesas dos Convênios 8/2005 e 13/2005, celebrados entre a União, representada pelo Ministério do Esporte, e referida ONG, em 8/6/2005 e 3/5/2005,
ACORDAM os Ministros do Tribunal de Contas da União, reunidos em Sessão de Segunda Câmara, ante as razões expostas pelo relator, em:
9.1. julgar irregulares as contas de Jose Ahyrton da Silva e ONG Cata-Ventos Juventude e Cidadania, com fundamento nos arts. 1º, inciso I, 16, inciso III, alínea "c", da Lei 8.443/1992, c/c os arts. 1º, inciso I, e 209, inciso III, do Regimento Interno, e condená-los, solidariamente, ao pagamento das quantias discriminadas no quadro a seguir, fixando-lhes o prazo de 15 (quinze) dias, a contar das notificações, para que comprovem perante o Tribunal (art. 214, inciso III, alínea "a", do Regimento Interno) o recolhimento da dívida aos cofres do Tesouro Nacional, atualizada monetariamente e acrescida dos juros de mora, calculados a partir das datas respectivas, até a data do recolhimento, na forma prevista na legislação em vigor:
	Valor original (R$) 
	Data de ocorrência

	42.134,40
	1º/9/2005

	4.971,56
	14/7/2006

9.2. aplicar aos responsáveis indicados no subitem anterior multa de R$ 15.000,00 (quinze mil reais) , individualmente, com fundamento no art. 57 da Lei 8.443/1992, fixando-lhes o prazo de 15  (quinze) dias, a contar das notificações, para que comprovem o recolhimento das dívidas ao Tesouro Nacional, atualizadas monetariamente na data dos efetivos recolhimentos, se forem pagas após o vencimento, na forma da legislação em vigor;
9.3. autorizar, desde logo, com amparo no art. 28, inciso II, da Lei 8.443/1992, a cobrança judicial das dívidas, caso não atendidas as notificações;
9.4. autorizar, desde já, nos termos do art. 26 da Lei 8.443/1992, o parcelamento das dívidas em até 36 (trinta e seis) parcelas mensais e sucessivas, atualizadas monetariamente até a data do pagamento, esclarecendo aos responsáveis que a falta de pagamento de qualquer parcela importará no vencimento antecipado do saldo devedor (art. 217, § 2º, do Regimento Interno do TCU) , sem prejuízo das demais medidas legais;
9.5. dar ciência desta deliberação ao Procurador-Chefe da Procuradoria da República no Distrito Federal, com fundamento no art. 16, § 3º, da Lei 8.443/1992, c/c o § 6º do art. 209 do Regimento Interno.
A ANÁLISE DE MÉRITO
A seguir, transcrevo excerto da instrução em que a Secretaria de Recursos analisa as razões recursais apresentadas (peça 75) , com a anuência, por delegação de competência, de Diretor da unidade  (peça 76) .
2.	Eis o extrato das decisões embargadas:
Acórdão 11773/2018-TCU-Segunda Câmara - Rel. Min. José Múcio Monteiro (peça 64) 
9.1. conhecer dos presentes embargos de declaração para, no mérito, excepcionalmente acolhê-los parcialmente, conferindo-lhes efeitos infringentes, de forma a modificar o 7.456/2018 - 2ª Câmara, atribuindo-lhe a seguinte redação:
"9.1. conhecer do presente recurso para, no mérito, dar-lhe provimento parcial, alterando os itens 9.1 e 9.2 do Acórdão 7596/2017-TCU-Segunda Câmara, que passam a viger nos seguintes termos:
'9.1. julgar irregulares as contas de Jose Ahyrton da Silva e ONG Cata-Ventos Juventude e Cidadania, com fundamento nos arts. 1º, inciso I, 16, inciso III, alínea 'c', da Lei 8.443/1992, c/c os arts. 1º, inciso I, e 209, inciso III, do Regimento Interno, e condená-los, solidariamente, ao pagamento das quantias discriminadas no quadro a seguir, fixando-lhes o prazo de 15 (quinze) dias, a contar das notificações, para que comprovem perante o Tribunal (art. 214, inciso III, alínea 'a', do Regimento Interno) o recolhimento da dívida aos cofres do Tesouro Nacional, atualizada monetariamente e acrescida dos juros de mora, calculados a partir das datas respectivas, até a data do recolhimento, na forma prevista na legislação em vigor:
Valor original (R$)	Data de ocorrência
35.294,40	1º/9/2005
4.971,56 	14/7/2006
9.2. aplicar aos responsáveis indicados no subitem anterior multa de R$ 12.500,00 (doze mil e quinhentos reais) , individualmente, com fundamento no art. 57 da Lei 8.443/1992, fixando-lhes o prazo de 15 (quinze) dias, a contar das notificações, para que comprovem o recolhimento das dívidas ao Tesouro Nacional, atualizadas monetariamente na data dos efetivos recolhimentos, se forem pagas após o vencimento, na forma da legislação em vigor;'"
9.2. dar ciência desta decisão aos embargantes e à Procuradoria da República no Distrito Federal.
..........................................
Acórdão 7456/2018-TCU-Segunda Câmara - Rel. Min. José Múcio Monteiro (peça 57) 
9.1. conhecer do presente recurso para, no mérito, negar-lhe provimento;
9.2. dar ciência desta decisão aos recorrentes
 HISTÓRICO
3.	Determinou o e. Min. José Múcio Monteiro a "instrução dos embargos declaratórios apresentados pela Organização não Governamental Cata-Ventos Juventude e Cidadania" (peça 71) .
EXAME DE ADMISSIBILIDADE
4.	O Serviço de Admissibilidade desta Secretaria de Recursos propôs o conhecimento dos embargos de declaração, nos seguintes termos (peça 73) :
No caso em espécie, os embargantes alegam a existência de omissões no decisum combatido. Sustentam haver omissão em razão de o débito imputado incluir a contrapartida aportada. Também defendem a ocorrência de omissão tendo em vista não ter sido avaliada adequadamente a obrigação assumida por eles junto ao estabelecimento hoteleiro de efetuarem o pagamento de 50% do valor da diária contratada a título de no show, o que também deve ser excluído do débito (peça 70, p. 5-8) . Por fim, os embargantes argumentam que, no acórdão embargado, deveria haver manifestação acerca da ocorrência de boa-fé, o que não restou consignado (peça 137, p. 8- 12) . Considerando que esse exame cinge-se ao cabimento do recurso, sem indagar sobre a existência efetiva de omissões, contradições ou obscuridades, verifica-se que o argumento apresentado pela embargante se enquadra, ao menos em tese, no que dispõe o art. 34 da Lei 8.443/1992.
5.	São os critérios a serem observados na apreciação dos embargos declaratórios, conforme enunciado da jurisprudência selecionada que sintetiza o entendimento do Colegiado:
A apreciação de embargos declaratórios no TCU observa os seguintes critérios: i) não se prestam para rediscussão do mérito nem para reavaliação dos fundamentos que conduziram à prolação do acórdão recorrido; ii) a contradição deve estar contida dentro dos termos do inteiro teor da deliberação atacada; iii) não há omissão quando a matéria é analisada na instrução da unidade técnica que consta do relatório e integra as razões de decidir da deliberação; iv) o julgador não está obrigado a apreciar todos e cada um dos argumentos desfiados pela parte, sendo suficiente que se atenha àqueles bastantes à formação de sua convicção acerca da matéria; v) eventual erro de julgamento deve ser corrigido por outra via recursal própria" (Acórdão 10919/2016-TCU-Segunda Câmara - Rel. Min. Marcos Bemquerer) .
6.	Os embargantes opõem os presentes embargos em face do "Acórdão nº 7.596/2017-TCU-2ªCâmara e o do Acórdão nº 9458/2017 - TCU - 2ª- Câmara, bem como o Ac. 11.773/2018-TCU-2ª Câmara que acolheu parcialmente os Embargos de Declaração mas manteve o julgamento pela irregularidade das contas condenando os Embargantes ao pagamento de multas" (peça 70, p. 1) .
7.	De plano, há de se afirmar que os embargos somente podem ser conhecidos para apreciação de eventuais omissões no Acórdão 11773/2018-TCU-Segunda Câmara, uma vez que não cabem embargos declaratórios contra deliberação já embargada em momento anterior, em face dos princípios da eventualidade e da preclusão consumativa (Acórdão 6581/2009-TCU-Segunda Câmara. Rel. Min. Benjamin Zymler) .
8.	Ora, os pontos levantados pelos embargantes não constituem novidade suficiente para o conhecimento dos embargos, inexistindo qualquer irresignação específica contra o Acórdão 11773/2018-TCU-Segunda Câmara, conforme analise a ser empreendida, razão pela qual manifesta-se divergência a proposta positiva de admissibilidade contida na peça 73, não se conhecendo dos mesmos.
9.	Todavia, considerando a possibilidade de conhecimento dos embargos pelo Exmo. Ministro Raimundo Carreiro, que atua em substituição ao atual Presidente do TCU, Ministro José Múcio Monteiro, nos termos do art. 152 do RI/TCU, examina-se, desde já, o mérito. 
EXAME DE MÉRITO
10.	Delimitação
11.	É objeto do recurso determinar a ocorrência se há omissões nos temas de contrapartida, obrigação de pagamento de no show e ocorrência de boa-fé.
12.	Da forma de apuração do débito, das considerações sobre a obrigação de contrapartida e dos efeitos na fixação do quantum debeatur
13.	Alegam os embargantes a omissão na apreciação da questão relativa a obrigação de restituição do débito com a inclusão da contrapartida, importando locupletamento da União.
Análise
14.	No ponto em particular, a questão da contrapartida sequer foi veiculada nos primeiros embargos declaratórios (peça 62) e, deste modo, o conhecimento da questão esbarraria no princípio da eventualidade, sendo necessário que o responsável alegasse todas as matérias de defesa no momento adequado. Todavia, considerando a possibilidade excepcional de conhecimento do recurso pelo princípio da verdade real, passamos as considerações de mérito.
15.	A Jurisprudência da Corte é sedimentada no sentido de excluir a parcela de contrapartida do débito apurado em desfavor dos responsáveis, nos termos do enunciado da jurisprudência selecionada abaixo colacionado:
A impugnação da totalidade das despesas realizadas com os recursos repassados pelo concedente afasta a obrigatoriedade de restituição da parcela referente à contrapartida do convenente, sob pena de enriquecimento sem causa da União (Acórdão 4509/2018-TCU-Segunda Câmara. Rel. Min. Marcos Bemquerer) 
16.	No caso concreto, o valor do débito, inicialmente fixado em R$ 42.134,40 (item 9.1 do Acórdão 7596/2017-TCU-Segunda Câmara. Rel. Min. Augusto Nardes - peça 35) , referente ao Convênio 13/2005, posteriormente reduzido ao valor de R$ 35.294,40 (item 9.1 do Acórdão 11773/2018-TCU-Segunda Câmara. Rel. Min. José Múcio Monteiro - peça 64) , foi calculado segundo os elementos contidos no Parecer Financeiro 57/2014 (peça 4, p. 267-271) .
17.	Ao se observar a metodologia de apuração do débito, se verifica que o valor inicial de R$ 42.134,40 foi calculado com a exclusão do valor de contrapartida, senão vejamos: Foi repassado pela União o valor de R$ 239.400,00, com o acréscimo da contrapartida no valor de R$ 26.600,00, totalizando o valor de R$ 266.000,00, com a contrapartida no percentual de 10% (Cláusula Quarta - peça 4, p. 84) .
18.	 Ora, ao invés de 250 hospedagens pelo período de 14 dias com valor de R$ 76,00/diária (R$ 266.000,00) , foram gastas 206 hospedagens pelo período de 14 dias com valor de R$ 76,00/diária (R$ 219.184,00) , importando contrapartida no valor de R$ 21.918,40, com obrigação da União no valor de  R$ 197.265,60. Tendo sido repassado o valor de R$ 239.400,00, a União seria credora pela diferença de R$ 42.134,40 (R$ 239.400,00 - R$ 197.265,60) , equivalente à diferença do valor repassado e o valor devido com a exclusão da contrapartida, conforme indicado no parecer financeiro.
19.	Portanto, na metodologia da quantificação do débito já está pressuposta a exclusão da parcela de contrapartida, atendendo a Jurisprudência da Corte e afastando a existência de locupletamento da União, inexistindo omissão ou contradição passíveis de solução pela via dos embargos declaratórios.
20.	Da obrigação de pagamento de tarifa de não comparecimento (no show) 
21.	Alegam os embargantes que a fixação de pagamento de tarifa de no show no percentual de 50% seria condição imposta pelo estabelecimento hoteleiro para assegurar pagamento de valores inferiores aos valores de mercado para a hospedagem. Aduz que a questão não foi avaliada adequadamente, o que teria caracterizado omissão a ser respondido em sede de embargos (p. 11) 
Análise
22.	A questão de pagamento de tarifa de no show foi devidamente enfrentada no voto condutor do Acórdão 11773/2018-TCU-Segunda Câmara (peça 64) e na instrução (peça 53) que subsidiou o Acórdão 7456/2018-TCU-Segunda Câmara (peça 57) , proferido em sede de recurso de reconsideração, bem como no voto condutor (peça 58) , asseverando a falta de documentos comprobatórios da obrigação do pagamento da mencionada tarifa, conforme excertos abaixo transcritos:
 5. Nesta oportunidade, os embargantes trazem questões já abordadas mais de uma vez e afastadas pelo Tribunal, não só nos embargos de declaração anteriores, opostos contra a decisão que julgou as contas especiais, mas também na deliberação ora embargada, que apreciou recurso de reconsideração. Destaco, a seguir, trechos do voto que fundamentou o Acórdão 7456/2018-TCU-Segunda Câmara, o qual contemplou as análises desses argumentos: 
" (...) 8. Também não há obrigação de que os entendimentos sobre os prazos prescricionais das pretensões punitivas considerados por esta casa se submetam às interpretações predominantes no Superior Tribunal de Justiça e no Tribunal Regional Federal da 1ª Região, uma vez que não interferem entre si as esferas administrativas e judicial. 
9. Sobre o mérito, o presente recurso busca justificar as despesas impugnadas, conforme segue. 
10. Primeiramente, alega a existência de declaração que comprovaria que houve a necessidade de pagamento de mais de cem diárias que não haviam sido previstas, em razão de um incidente que teria ocorrido com o avião das delegações que não decolou, obrigando o seu retorno. 
 (...) 
13. Concordo com a análise empreendida pela Serur, corroborada pelo representante do MPTCU. Não constam nos autos comprovantes de pagamentos de diárias diferenciadas em razão de no show. Acerca do retorno ao hotel, apenas a declaração trazida pelo recorrente tem baixa força probatória para justificar as despesas alegadas". (grifos acrescidos) 
Instrução da Secretaria de Recursos
12.11.	Como já bem analisado na deliberação recorrida, não se encontra nos autos qualquer comprovante de que houve pagamento de diárias de forma diferenciada por conta da alegada taxa de no-show. A propósito, quanto à execução financeira do Convênio 13/2005, cujos desembolsos provavelmente ocorreram no mês de maio de 2005, o extrato bancário presente nos autos sequer abrange tal período, consoante se verifica no conteúdo da peça 3, p. 92-118.
 (peça 53, p. 6) 
....................
Voto no Acórdão 7456/2018-TCU-Segunda Câmara (Rel. Min. José Múcio Monteiro) - peça 58
13. Concordo com a análise empreendida pela Serur, corroborada pelo representante do MPTCU. Não constam nos autos comprovantes de pagamentos de diárias diferenciadas em razão de no show. Acerca do retorno ao hotel, apenas a declaração trazida pelo recorrente tem baixa força probatória para justificar as despesas alegadas.
23.	Em não havendo documentos comprobatórios da obrigatoriedade do pagamento da tarifa pelo não comparecimento das delegações que tardiamente cancelaram sua participação, cuida-se de questionamento endereçado contra a decisão que julgou o recurso de reconsideração, sendo inadmissível a apreciação de embargos declaratórios que pretendem rediscutir questão já analisada nas decisões anteriores (preclusão consumativa) , não se prestando o recurso a insurgência contra a interpretação adotada no julgado.
24.	Da ocorrência de boa-fé na aplicação dos recursos públicos
25.	Alegam os embargantes que não foram apreciados os questionamentos relativos a ocorrência de ma-fé ou locupletamento dos responsáveis.
Análise
26.	A questão do reconhecimento da boa-fé como elemento de exclusão do débito também foi devidamente enfrentada no parecer que subsidiou a decisão no recurso de reconsideração (peça 53) , asseverando a ocorrência de conduta culposa em razão da ausência de comprovação da regular aplicação da totalidade dos recursos transferidos, cujos fundamentos estão incorporados ao julgamento pela remissão explícita contida no item 13 do Voto condutor (peça 58, p. 1) :
12.14.	Quanto à argumentação dos recorrentes de que não agiram de má-fé ou dolosamente, cabe esclarecer que o Tribunal de Contas da União segue a regra geral da responsabilidade civil, ou seja, examina a conduta dos agentes públicos sob o prisma da responsabilidade subjetiva, que tem como um de seus pressupostos a existência de culpa (lato sensu) . Esta é constituída pelo dolo (ação voluntária) e pela culpa "stricto sensu" (violação a um dever jurídico por imprudência, imperícia ou negligência) . Assim, no presente caso, a falta de comprovação da regular aplicação da totalidade dos recursos transferidos pelo Ministério do Esporte consubstanciou-se em conduta culposa, sendo suficiente para atribuir a responsabilização solidária à Organização não Governamental e ao seu dirigente.
 (peça 53, p. 6-7) 
27.	Note-se que o conceito de boa-fé pode ser ponderado, no âmbito do julgamento de contas, como meio suficiente para afastar o julgamento de irregularidade, condicionado a "liquidação tempestiva do débito atualizado", ou seja, o reconhecimento pelo gestor da existência do débito antes do julgamento final, bem como a devolução dos valores, o que não ocorreu no caso em debate:
Art. 12. Verificada irregularidade nas contas, o Relator ou o Tribunal:
[...]
§ 2° Reconhecida pelo Tribunal a boa-fé, a liquidação tempestiva do débito atualizado monetariamente sanará o processo, se não houver sido observada outra irregularidade nas contas.
28.	Portanto, estando devidamente fundamentada a decisão no fato de que a não comprovação da aplicação da totalidade dos recursos imporia o dever de devolução daqueles valores para os quais inexiste comprovação documental, novamente se observa a impossibilidade de apreciação de embargos declaratórios cuja finalidade é a mera rediscussão de decisões anteriores (preclusão consumativa) .
CONCLUSÕES
29.	Verificada a ausência dos pressupostos de recorribilidade, quais sejam, a omissão e a contradição no Acórdão 11773/2018-TCU-Segunda Câmara, considerando que o apelo se mostra apenas como irresignação ao mérito da decisão, não trazendo qualquer elemento adicional que não tenha sido apreciado no julgamento dos embargos de declaração opostos em face do Acórdão 7456/2018-TCU-Segunda Câmara, é de se negar conhecimento aos embargos interpostos.
30.	Sucessivamente, caso o Exmo. Ministro Raimundo Carreiro entenda pelo conhecimento dos embargos, os mesmos devem ser rejeitados.
PROPOSTA DE ENCAMINHAMENTO
Deste modo, submete-se à consideração superior a presente análise dos embargos de declaração em face do Acórdão 11773/2018-TCU-Segunda Câmara, propondo, nos termos do art. 32 e 33 da Lei 8.443/92, o não-conhecimento do recurso e, caso conhecido, rejeitá-los.
A SOLICITAÇÃO DE INFORMAÇÕES EM PROCESSO APENSADO
Existe solicitação de informação do Procurador da República Peterson de Paula Pereira, por meio do Ofício 7090/2017/MPF/PRDF/GABPR16, de 27/9/2017 (peça 1) , autuada no TC Processo 028.715/2017-9, em referência ao Procedimento Preparatório 1.16.000.002901/2017-77, no sentido de fosse encaminhada cópia eletrônica integral do deste processo. Foi atendida por meio do Ofício 0455/2017-TCU/SecexEducação, de 26/10/2017.

8.1. Claudismar Zupiroli (OAB/DF 12.250).

Não atuou.

EMBARGOS DE DECLARAÇÃO EM EMBARGOS DE DECLARAÇÃO. RECURSO DE RECONSIDERAÇÃO. TOMADA DE CONTAS ESPECIAL. CONVÊNIOS. NÃO COMPROVAÇÃO DA REGUALAR APLICAÇÃO DE PARTE DOS RECUSOS FEDERAIS REPASSADOS. CONHECIMENTO. OMISSÃO DA ANÁLISE DE ARGUMENTO NO RECURSO EMBARGADO. PROVIMENTO PARCIAL PARA SUPRIMENTO DA FALTA.

TOMADA DE CONTAS ESPECIAL (TCE)

Secretaria de Recursos (Serur).

Atuo com fundamento no art. 152 do Regimento Interno.
Os presentes embargos de declaração opostos pela organização não governamental (ONG) Cata-Ventos Juventude e Cidadania e pelo Sr. José Ahyrton da Silva, na qualidade de Presidente da ONG, devem ser conhecidos unicamente em relação ao Acórdão 11773/2018-TCU-Segunda Câmara, da relatoria do Ministro José Múcio Monteiro, por atenderem aos requisitos previstos no art. 34, § 2º, da Lei n.º 8.443, de 1992 e no art. 287, § 3º, do Regimento Interno. Quanto ao mérito, cabe dar provimento parcial ao recurso para suprir omissão apontada, sem dar-lhe entretanto efeitos infringentes
O acórdão embargado tratou de embargos de declaração interpostos contra o Acórdão 7456/2018-TCU-Segunda Câmara, da relatoria do Ministro José Múcio Monteiro, que tratou de recurso de reconsideração interposto contra o Acórdão 7596/2017-TCU-Segunda Câmara, da relatoria do Ministro Augusto Nardes, que julgou Tomada de Contas Especial. Este último acórdão também sofreu embargos de declaração, cuja decisão foi proferida no Acórdão 9458/2017-TCU-Segunda Câmara, da relatoria do Ministro Augusto Nardes.
Ao final, o acórdão que julgou originalmente a TCE foi modificado, no mérito, em relação ao valor da multa, reduzida de R$ 15.000,00 para 12.500,00, e ao valor do débito, da ordem de R$ 47.000,00 inicialmente, reduzido em pouco mais de R$ 6.000,00.
O recurso pretendia atacar também os demais acórdãos mencionados. No entanto, em relação ao Acórdão 9458/2017-TCU-Segunda Câmara, o prazo para a interposição de embargos não foi respeitado. Quanto aos Acórdão 7596/2017-TCU-Segunda Câmara e n.º 7.456/2018-2ª Câmara, contra estes já haviam sido interpostos embargos de declaração. Portanto, não se deve conhecer do recurso quanto a todas essas decisões.
A unidade técnica pronunciou-se pela impossibilidade total de conhecimento do recurso (peças 75 e 76) . Isto, em que pese haver proposta, em pronunciamento anterior da Serur, em exame de admissibilidade, para que os embargos fossem conhecidos em relação ao Acórdão 11773/2018-TCU-Segunda Câmara (peça 73) . A unidade concluiu, ao final, que os pontos levantados pelos embargantes não constituiriam novidade suficiente para o conhecimento do recurso. Concluiu também que inexistiria qualquer novidade ou irresignação específica contra o Acórdão 11773/2018-TCU-Segunda Câmara. Mesmo assim analisou o mérito dos embargos.
Peço vênias para discordar da proposta de não conhecer do recurso em relação ao Acórdão 11773/2018-TCU-Segunda Câmara e para acompanhar os argumentos apresentados no pronunciamento da unidade, mencionado, que examinou preliminarmente o feito (peça 73) . A análise quanto aos requisitos específicos para que embargos de declaração sejam conhecidos é inatacável. Vejamos.
Em conformidade com o art. 287, caput, do RI/TCU, os embargos de declaração devem ser utilizados quando houver obscuridade, omissão ou contradição em acórdão do Tribunal, devendo ser apontado o vício que pretende impugnar.
No caso em espécie, os embargantes alegam a existência de omissões no decisum combatido. Sustentam haver omissão em razão de o débito imputado incluir a contrapartida aportada. Também defendem a ocorrência de omissão tendo em vista não ter sido avaliada adequadamente a obrigação assumida por eles junto ao estabelecimento hoteleiro de efetuarem o pagamento de 50% do valor da diária contratada a título de no show, o que também deve ser excluído do débito (peça 70, p. 5-8) .
Por fim, os embargantes argumentam que, no acórdão embargado, deveria haver manifestação acerca da ocorrência de boa-fé, o que não restou consignado (peça 137, p. 8- 12) .
Considerando que esse exame cinge-se ao cabimento do recurso, sem indagar sobre a existência efetiva de omissões, contradições ou obscuridades, verifica-se que o argumento apresentado pela embargante se enquadra, ao menos em tese, no que dispõe o art. 34 da Lei 8.443/1992.
Resta atendido, portanto, o requisito específico de admissibilidade.
Assim, cabe-me enfrentar as omissões apontadas. É o que farei a seguir, acompanhando, no que couber a análise de mérito oferecida pela Serur.
Em relação à inclusão da contrapartida no débito atribuído aos responsáveis, esta questão não foi veiculada na decisão embargada, conforme registrado pela Serur em seu pronunciamento final. Portanto não há que se falar em omissão.
A questão de pagamentos de tarifa de no show, por sua vez, foi devidamente enfrentada no voto condutor da decisão embargada, conforme excerto transcrito abaixo (peça 65) .
5. Nesta oportunidade, os embargantes trazem questões já abordadas mais de uma vez e afastadas pelo Tribunal, não só nos embargos de declaração anteriores, opostos contra a decisão que julgou as contas especiais, mas também na deliberação ora embargada, que apreciou recurso de reconsideração. Destaco, a seguir, trechos do voto que fundamentou o Acórdão 7456/2018-TCU-Segunda Câmara, o qual contemplou as análises desses argumentos:
[...]
9. Sobre o mérito, o presente recurso busca justificar as despesas impugnadas, conforme segue. 
10. Primeiramente, alega a existência de declaração que comprovaria que houve a necessidade de pagamento de mais de cem diárias que não haviam sido previstas, em razão de um incidente que teria ocorrido com o avião das delegações que não decolou, obrigando o seu retorno. 
 (...) 
13. Concordo com a análise empreendida pela Serur, corroborada pelo representante do MPTCU. Não constam nos autos comprovantes de pagamentos de diárias diferenciadas em razão de no show. Acerca do retorno ao hotel, apenas a declaração trazida pelo recorrente tem baixa força probatória para justificar as despesas alegadas". (grifos acrescidos) 
A última questão levantada refere-se à ausência de tratamento pelo relator a quo do argumento de que houve omissão no acórdão então embargado quanto à presença de boa-fé dos responsáveis. Em relação a isso, devo dar razão aos recorrentes e, como se trata de omissão sanável cabe complementar os fundamentos da decisão embargada para suprir-lhe a falta, sem efeitos infringentes. Para isso, recorro à instrução de mérito elaborada pela Serur (peça 75, pag. 6) 
A questão do reconhecimento da boa-fé como elemento de exclusão do débito também foi devidamente enfrentada no parecer que subsidiou a decisão no recurso de reconsideração (peça 53) , asseverando a ocorrência de conduta culposa em razão da ausência de comprovação da regular aplicação da totalidade dos recursos transferidos, cujos fundamentos estão incorporados ao julgamento pela remissão explícita contida no item 13 do Voto condutor (peça 58, p. 1) :
12.14.	Quanto à argumentação dos recorrentes de que não agiram de má-fé ou dolosamente, cabe esclarecer que o Tribunal de Contas da União segue a regra geral da responsabilidade civil, ou seja, examina a conduta dos agentes públicos sob o prisma da responsabilidade subjetiva, que tem como um de seus pressupostos a existência de culpa (lato sensu) . Esta é constituída pelo dolo (ação voluntária) e pela culpa "stricto sensu" (violação a um dever jurídico por imprudência, imperícia ou negligência) . Assim, no presente caso, a falta de comprovação da regular aplicação da totalidade dos recursos transferidos pelo Ministério do Esporte consubstanciou-se em conduta culposa, sendo suficiente para atribuir a responsabilização solidária à Organização não Governamental e ao seu dirigente.
 (peça 53, p. 6-7) 
Do exposto, Voto por que este Tribunal adote o Acórdão que submeto à apreciação deste Colegiado.
TCU, Sala das Sessões Ministro Luciano Brandão Alves de Souza, em 21 de maio de 2019.
RAIMUNDO CARREIRO 
Relator